# 营业收入OR政府补助

提问人：苹果宝贝 007 时间：2016-10-25 15:41:00
请教陈版主：
计学撮要 2013 P38页中关于营业收入与政府补助问题
企业与政府发生交易所取得的收入，如果该交易具有商业实质，且与企业销售商 品或提供劳务等日常经营活动密切相关的，应当按照《企业会计准则第 14 号——收入》的 规定进行会计处理。在判断该交易是否具有商业实质时，应考虑该交易是否具有经济上的互惠性，与交易相关的合同、协议、国家有关文件是否已明确规定了交易目的、交易双方的权 利和义务，如属于政府采购的，是否已履行相关的政府采购程序等。 我们的理解： 上述判断标准可以总结为：是否具有商业实质；是无偿的还是互惠的；是否仅可能发生于企业和政府之间，还是可能发生于任何的平等市场主体之间。 关于如何判断企业与政府发生交易时，企业所获得的款项应作为营业收入还是营业外收 入（政府补助）的问题，相关案例分析可参阅以下案例： 【案例 1 】 A 公司为文化艺术业经营企业，以演出与剧院管理、影业投资与电影院线管理业务为核 心业务。近年来，某市政府为促进当地文化事业的发展，委托 A 公司为其剧院经营管理提供 专业性服务。主要模式为： A 公司与剧院所在地市政府（剧院业主方）洽谈并签订委托经营 管理合同，在 5 年内受托经营管理该剧院，在保证一定演出级别及演出场次的情况下，该市 政府在合同期内对 A 公司给予定额补贴。按照合同约定， A 公司每经营1 场 A 类或 B 类或 C 类演出，市政府分别补贴人民币 20 万元、 15 万元和 10 万元。如果 A 公司连续两年未实现 合同约定的经营管理指标，市政府有权提前解除合同， A 公司将一次性支付违约金 50 万元 赔偿市政府的损失。在此案例中， A 公司收到的定额补贴应当作为政府补助，还是作为营业 收入？ 【分析】 根据《企业会计准则第 16 号——政府补助》及其应用指南和讲解的相关规定，政府补 助是指企业从政府无偿取得货币性资产或非货币性资产，但不包括政府作为企业所有者投入 的资本。我们理解，根据会计准则对“政府补助”的定义和特征的表述，可以合理推论出： 政府补助的实质是政府基于其作为社会公共事务管理者的身份和职能，为了实现特定的社会 公共政策目标（而不是为了其自身的利益，如资本收益和红利等）而给予符合规定条件的企 业（不论该企业的所有制，只要符合所公布的政策条件和使用条件，都有权平等地申请和享 受）的非偿还性资金或其他形式的补贴、资助。这是将政府补助和其他来源于政府的资金区 分开来的一项根本标准。 就本案例而言， A 公司对于所收到的定额补贴应当作为政府补助，还是作为营业收入， 取决于对其业务模式的进一步分析，尤其是在该《委托经营管理合同》项下 A 公司的主要收 益来源及其风险、报酬承担情况，从中推断出市政府在该项交易安排中的地位和角色。 1 、 如果根据《委托经营管理合同》，该剧院举行演出所获得的票款收入和其他收入（如 有）都归属业主方（市政府）所有， A 公司不就剧院本身的经营收入享有或承担风险与报酬， 剧院的经营盈亏和其他经营风险由业主方承担，相应地业主方向 A 公司支付款项，以作为对 A 公司提供经营管理服务和承担日常运营支出等的补偿，则该项按照演出场次和定额标准从 业主方取得的资金应视作一项提供经营管理劳务所取得的营业收入，应按《企业会计准则第 14 号——收入》关于提供劳务收入的确认和计量原则进行会计处理。在这一业务模式下， 市政府的主要角色是商业合同中的委托方（业主），主要并不是基于其作为社会公共事务管 理者的身份给予补贴，因此不是政府补助。 2 、 如果根据《委托经营管理合同》，该剧院举行演出所获得的票款收入和其他收入（如 有）归 A 公司所有，即剧院的经营盈亏由 A 公司享有或承担，市政府按演出场次和等级给予 定额补贴主要是为了弥补 A 公司在经营管理过程中因政策限制（如限价）等原因导致的亏损， 以实现鼓励推广高雅艺术、传承民间传统文化艺术和扶持文化产业发展等社会公共政策方面 的目标，则 A 公司应当将剧院运营过程中取得的演出票款和其他收入确认为其自身的收入， 剧院的运营成本确认为其自身的营业成本；将按照演出场次、等级和既定的定额标准应向市 政府收取的补贴款确认为政府补助，适用《企业会计准则第 16 号——政府补助》的规定。 即，在该种业务模式下，市政府的主要角色是社会公共事务管理者，为了实现特定的社会公 共政策目标而给予补贴；其作为剧院业主方的身份不是主要的，因为剧院经营过程中的风险 和报酬事实上已经由 A 公司享有或承担了。 【案例 2 】 B 公司为高效照明产品生产与销售企业。国家为支持高效照明产品的推广使用，发布了 《高效照明产品推广财政补贴资金管理暂行办法》，该办法第三条规定：“补贴资金采取间接 补贴方式，由财政补贴给中标企业，再由中标企业按中标协议供货价格减去财政补贴资金后 的价格销售给终端用户，最终受益人是大宗用户和城乡居民”。 B 公司作为中标企业根据高 效照明产品实际安装数量、中标供货协议价格、补贴标准，提出财政补贴资金申请报告获批， 并获得相应的补助。在此案例中， B 公司收到的定额补贴应当作为政府补助，还是作为销售 收入？ 【分析】 我们理解，在该项交易中，尽管相关财政资金管理办法明确“最终受益人是大宗用户和 城乡居民”，但由于其采用间接补贴方式，企业是直接收取补贴的一方。从企业的角度，其 收到的补贴资金符合前面“案例 1”中所分析的政府补助的本质特征，即政府作为社会公共 事务管理者，为了实现节能减排这一公共政策目标，向符合特定条件（生产符合特定技术标 准的节能产品）的企业拨付的非偿还性资金。企业从中获得了弥补亏损、扩大销售等经济利 益，企业取得该项补贴并不以向政府提供商品或劳务为前提，政府并不是节能产品的购买方。 因此，该笔款项应界定为政府补助而不是营业收入。 从另一方面讲，《企业会计准则第 14 号——收入》第五条规定：“企业应当按照从购货 方已收或应收的合同或协议价款确定销售商品收入金额，但已收或应收的合同或协议价款不 公允的除外”，由于购货方与政府之间并无委托代付款协议，从政府收到的补贴资金不能视 同从购货方收到的款项。相应地，基于《企业会计准则第 14 号——收入》的上述规定，也可得出从政府收到的补贴款项不应作为营业收入的结论。
就实务来看，广大的光伏发电行业将取得的发电补贴计入了营业收入，虽然符合关于印发
《可再生能源电价附加有关会计处理规定》的通知 财会[2012]24号 的规定，但与计学撮要上的
相关内容相悖。如何理解？

回答人：chenyiwei
这类将财政资金确认为营业收入而不是政府补助的情形有一个共同点，即政府的补助对象并不是本企业，而是本企业的下游或最终用户，但因为下游用户数量多且分散，故为便于管理，采用向生产企业拨付财政资金的形式，同时要求生产企业向下游用户降价。这种情况等同于政府将资金拨付给用户，用户再用这些资金向本企业购买商品或服务，所以确认为营业收入也是合理的。